臺灣高等法院臺中分院民事判決　94年度家上字第26號
上　訴　人　乙○○　　住彰化縣二水鄉○○村○○路34號之4
被　上訴人　甲○○○○○○
　　　　　　　　　　　住台中縣大里市○○路189巷16號
訴訟代理人　王信雄律師
上列當事人間請求離婚事件，上訴人對於民國九十四年一月十三
日臺灣臺中地方法院九十三年度婚字第一七九五號第一審判決提
起上訴，經本院於九十四年六月一日言詞辯論終結，判決如下：
    主  文
原判決廢棄。
被上訴人在第一審之訴駁回。
第一、二審訴訟費用由被上訴人負擔。
    事  實
一、本件被上訴人主張：
    (一)兩造於民國八十五年五月十八日結婚，上訴人係經營夜市
      攤販生意，收入極不穩定，時常須向他人調借資金週轉，
      上訴人乃逼迫被上訴人向娘家及親友調借供伊營運使用，
      結果不滿週年即借調有新臺幣（下同）七十萬元之多，兩
      造因此常發生爭吵，上訴人才於八十六年十一月八日簽具
      票面金額各為二萬元之本票三十五張同意分期償還，詎上
      訴人於本票到期分文未還，被上訴人遭娘家及親友責備，
      為平息親友不滿，不得已於八十七年八月二十七日向婆婆
      魏李透調借十九萬元償還親友一部分債務，不料婆婆每天
      常態性向被上訴人催討借款，上訴人並曾將卷附兩造結婚
      證書、催告被上訴人返家存證信函及兩造相片置於喜帖內
      ，於被上訴人娘家附近散發，上訴人亦因而曾書寫卷附之
      欠債不還之海報，張貼在被上訴人娘家住處，被上訴人無
      法承受壓力，遂於八十七年九月二十一日離家，嗣曾於八
      十八年返家同居，後又因故於同年離家，兩造分居已五年
      有餘。分居期間，上訴人向台灣彰化地方法院（下稱彰化
      地院）提起履行同居之訴（八十九年度婚字第三五號），
      經彰化地院以一造辯論判決上訴人履行同居之訴勝訴在案
      。
    (二)被上訴人曾向上訴人之母魏李透借款十九萬元，未能返還
      ，魏李透乃於八十九年三月二十日寄發存證信函催討，進
      而提起清償借款之訴，經原審法院以八十九年度中簡字第
      一七五九號受理在案。
    (三)上訴人所為，破壞被上訴人名譽，兩造因而積怨加深，形
      同陌路，加上分居已五年有餘，欠缺實質之婚姻生活，兩
      造婚姻已生破綻，爰依民法第一千零五十二條第二項規定
      提起本訴。
    (四)按民法第一千零五十二條第二項規定：有「第一千零五十
      二條第一項以外之重大事由，難以維持婚姻者，夫妻之一
      方得請求離婚。」又民法親屬編於七十四年修正後，於第
　　　一千零五十二條增列第二項離婚事由之概括規定，其目的
　　　在使夫妻請求裁判離婚之事由較富彈性，是夫妻間發生足
　　　使婚姻難以維持之重大事由者，雖不符合該條第一項所列
  　　各款情形，亦無不准依該法條第二項訴請離婚之理，參酌
　    最高法院八十六年度第二次民事庭會議會議決議即明。本
      件上訴人竟為金錢與被上訴人起爭執，並驅趕被上訴人離
      家，散發喜帖於被上訴人娘家附近，且在被上訴人娘家住
      處張貼欠錢不還大海報破壞被上訴人名譽，使被上訴人及
      娘家人難堪，難以在鄰里立足，實已達一般人皆難以忍受
      之程度，原審判決理由以被上訴人依民法第一千零五十二
      條第二項規定，以兩造間有難以維持婚姻之重大事由訴請
      離婚，為有理由而判決兩造離婚，洵無不當，爰為答辯聲
      明，求為判決：
      上訴駁回。
      第二審訴訟費用由上訴人負擔。
二、上訴人對於被上訴人所主張：(一)兩造於八十五年五月十八日
    結婚，八十七年九月二十一日被上訴人因故離家後，曾於八
    十八年返家同居，後又因故於同年離家，兩造分居已五年有
    餘。分居期間，上訴人向彰化地院提起履行同居之訴（八十
    九年度婚字第三五號）前，曾將卷附兩造結婚證書、催告被
    上訴人返家存證信函及兩造相片置於喜帖內，置放於被上訴
    人娘家附近，嗣經彰化地院以一造辯論判決上訴人履行同居
    之訴勝訴在案。(二)被上訴人曾向上訴人之母魏李透借款十九
    萬元未能返還，魏李透乃於八十九年三月二十日寄發存證信
    函催討，進而提起清償借款之訴，經原審法院以八十九年度
    中簡字第一七五九號受理在案之事實，固不加爭執，但以下
    列諸語為辯：
    (一)上訴人會於喜帖內附上兩造結婚證書、兩造相片及存證證
      信函置於被上訴人住家門口，最主要是要讓他們知道被上
      訴人已經結婚，其目的在催促被上訴人返家同居，並未散
      發；再者，上訴人並未在被上訴人娘家住處張貼欠債不還
      之海報。
    (二)查被上訴人自嫁給上訴人後，曾有一段美滿之婚姻，惟被
      上訴人甫於八十八年間無故離家出走，一去不回，且在外
      行蹤不定，居無定所，因上訴人顧全婚姻，百般忍受，詎
      被上訴人得寸進尺，拒絕回來同居之事實，實為被上訴人
      而非上訴人，被上訴人請求離婚之訴，與事理不符，且無
      民法第一千零五十二條第二項規定之離婚事由，但原審採
      信被上訴人之主張而為上訴人敗訴之判決，自有未合。
    (三)被上訴人有無向娘家、親友借款七十萬元，上訴人並不知
      情，上訴人開立三十五張本票係供被上訴人生活費用之擔
      保，並非向被上訴人借款，且原審就此部分之事實，未加
      調查，亦有違經驗法則。
    (四)綜上所述，爰為答辯聲明，求為判決：
      原判決廢棄。
      右廢棄部分，被上訴人在第一審之訴駁回。
      訴訟費用由被上訴人負擔。
三、兩造不爭執之事實：(一)兩造於八十五年五月十八日結婚，八
    十七年九月二十一日被上訴人因故離家後，曾於八十八年返
    家同居，後又因故於同年離家，兩造分居已五年有餘。分居
    期間，上訴人向彰化地院提起履行同居之訴（八十九年度婚
    字第三五號）前，曾將卷附兩造結婚證書、催告被上訴人返
    家存證信函及兩造相片置於喜帖內，置放於被上訴人娘家附
    近，嗣經彰化地院以一造辯論判決上訴人履行同居之訴勝訴
    在案。(二)被上訴人曾向上訴人之母魏李透借款十九萬元未能
    返還，魏李透乃於八十九年三月二十日寄發存證信函催討，
    進而提起清償借款之訴，經原審法院以八十九年度中簡字第
    一七五九號受理在案等事實，為兩造所不加爭執，復有被上
    訴人提出之戶籍謄本、存證信函各一份、照片三幅及喜帖十
    一封為證，又經本院依職權調閱彰化地院八十九年度婚字第
    三十五號履行同居一案全案卷稽，則此部分之事實，自堪認
    為真實。
四、當事人爭點的論斷：本件所應審究者，厥為被上訴人得否依
    民法第一千零五十二條第二項之規定，主張兩造之婚姻已生
    破綻而訴請離婚而已，茲分述如下：
    (一)按民法第一千零五十二條第二項規定：有前項以外之重大
      事由，難以維持婚姻者，夫妻之一方得請求離婚，但其事
      由應由夫妻之一方負責者，僅他方得請求離婚。立法旨趣
    　在符合現代多元化社會之需要，使裁判離婚之事由較富彈
      性，當婚姻破裂時，夫妻已無共同生活之實質時，即得請
      求離婚。又婚姻如有難以維持之重大事由，於夫妻雙方均
      須負責時，應比較雙方之有責程度，僅責任較輕之一方，
      得向責任較重之他方請求離婚，如雙方之有責程度相同，
      則雙方均得請求離婚，以符公平，最高法院九十年度台上
      字第一六三九號著有判決要旨足資參照。次按有民法第一
　　　千零五十二條第一項以外之重大事由，難以維持婚姻者，
　　　夫妻之一方得請求離婚；但其事由應由夫妻之一方負責者
  　　，僅他方得請求離婚，同條第二項定有明文。依此規定意
    　旨觀之，必構成離婚之重大事由，有可歸責於夫妻之一方
      ，始得由他方請求離婚。倘夫妻雙方就該事由均須負責時
      ，應比較衡量雙方之有責程度，僅責任較輕之一方，得向
　　　責任較重之他方請求離婚，如雙方之有責程度相同時，則
　　　雙方均得請求離婚，以符公平，最高法院九十三年度台上
  　　字第九八七號亦著有判決要旨足供參酌。
    (二)查夫妻相處之道，因國情、身分、地位、知識程度及經濟
      能力不同，而有不同相處方式，惟因夫妻來自不同家庭，
      其成長背景有異，無法期待對方凡事盡如己意，古人所謂
      舉案齊眉，或男主外女主內，或現代新女性主義者，其據
      以說明夫妻相處家庭經營之道固有不同，惟如保有夫妻互
      信、互諒、互敬之心，遇事出於理性溝通，非以己意為中
      心，強迫他方依己意行事，而應依事件性質，何者做法符
      合需求，以有利於彼此之方法為之，藉以維持實質婚姻生
      活。經查：
      本件被上訴人主張之上開事實，姑不論其中上訴人逼迫
        被上訴人向娘家及親友調借現金共計七十萬元，及於被
        上訴人娘家住處附近張貼欠債不還之海報等事實，為上
        訴人所否認，即就被上訴人所主張之上開事實觀之，均
        係發生在上訴人向原審法院提起八十九年度婚字第三十
        五號履行同居之訴以前，此為兩造所不加爭執，復有本
        院依職權調閱彰化地院八十九年度婚字第三十五號履行
　　    同居一案全卷足稽。
      又被上訴人於該履行同居之訴判決確定後，並未返家與
        上訴人履行同居乙節，復據上訴人陳明在卷，即被上訴
        人對此亦不加爭執。
      依上所述，縱認被上訴人所主張之事實為真，惟既均在
        彰化地院八十九年度婚字第三十五號履行同居之訴判決
        確定前所發生之事實，如上所述，該案原審法院既然判
        決上訴人確定在案，則被上訴人自應受其羈束，不得事
        後再執該案判決確定前所存在之事實據以請求離婚，要
        屬當然。再者，被上訴人就該履行同居之訴判決確定之
        後，既未據上訴人舉證以證明其有不能同居之正當理由
        ，是上訴人並無民法第一千零零一條但書「但有不能同
        居之正當理由者，不在此限」規定之情形，則被上訴人
        仍有與上訴人履行同居之義務，乃兩造已分居達五年有
        餘，兩造徒有婚姻之名義，無實質婚姻生活，固已該當
        於難以維持婚姻之重大事由，然此事由係可歸責於被上
        訴人，揆諸民法第一千零五十二條第二項之規定，被上
        訴人自不得據以訴請離婚，至為灼然。
五、綜上所述，上訴人抗辯被上訴人主張之離婚事由，與民法第
    一千零五十二條第二項前段規定之本旨不符，自屬不應准許
    ，當可採信，而被上訴人主張兩造之婚姻有民法第一千零五
    十二條第二項規定難以維持婚姻之重大事由而訴請離婚，為
    不足採。從而被上訴人本於民法第一千零五十二條第二項之
    規定訴請離婚，為無理由，不應准許。則原審判命准兩造離
    婚，自有未洽。上訴意旨指摘原判決不當，求予廢棄改判，
    為有理由，爰由本院予以廢棄改判如主文第二項所示。
六、本件事證已臻明確，兩造其餘攻擊防禦方法及舉證，核與判
    決結果無影響，爰不一一加以論述，附此敘明。
七、據上論結，本件上訴為有理由，依民事訴訟法第四百五十條
    、第七十八條，判決如主文。
中　　華　　民　　國　　94　　年　　6 　　月　　15　　日
                  　家事法庭審判長法　官  林陳松
                                  法　官  王重吉
                                  法　官  李寶堂
以上正本係照原本作成。
如對本判決上訴，須於收受判決送達後20日內向本院提出上訴書
狀，其未表明上訴理由者，應於提出上訴後20日內向本院提出上
訴理由書 (須按他造人數附具繕本)。上訴時應提出委任律師為
訴訟代理人之委任狀。具有民事訴訟法第466條之1第1項但書或
第2項之情形為訴訟代理人者，另應附具律師及格證書及釋明委
任人與受任人有該條項所定關係之釋明文書影本。
                                  書記官  李妍嬅
中　　華　　民　　國　　94　　年　　6 　　月　　16　　日
                                                      Ｈ
